臺灣臺中地方法院民事判決
110年度訴字第1172號
原      告  王清志  

訴訟代理人  黃煦詮律師(法扶律師)
被      告  陳朝煌  
訴訟代理人  楊傳珍律師
上列當事人間請求返還土地等事件，本院於民國111年8月4日言
詞辯論終結，判決如下：
    主      文
原告之訴駁回。
訴訟費用由原告負擔。
    事實及理由
壹、程序方面：
    按原告於判決確定前，得撤回訴之全部或一部。但被告已為
    本案之言詞辯論者，應得其同意，民事訴訟法第262條第1 
    項定有明文。查原告起訴聲明為：㈠被告應將坐落臺中市○○
    區○○段000地號土地（下稱系爭土地）返還予原告。㈡被告應
    自民國109年12月31日起至返還系爭土地之日止，按月給付
    原告新臺幣（下同）1萬元。㈢被告應給付原告20萬元，及自
    起訴狀繕本送達翌日起至清償日止，按週年利率5%計算之利
    息。嗣於110年6月25日具狀撤回上開聲明第3項之請求（見
    本院卷第39頁），斯時被告尚未為本案之言詞辯論，是原告
    所為訴之撤回，合於前揭規定，應予准許。
貳、實體方面：　　
一、原告主張：系爭土地為原告所有，原告將系爭土地包給被告
    管理收益，兩造簽立承包果實契約（下稱系爭契約），於契
    約有效期間內由被告占有系爭土地並享有採收果實之權利及
    收益，並應支付原告承包價款及於期滿將土地返還原告，承
    包期間自100年12月30日起至109年12月30日止。系爭契約期
    滿後，原告於110年2月8日以和平郵局第1號存證信函通知被
    告返還土地，詎被告於同年月17日以臺北北門郵局第000445
    號存證信函向原告表示租期已延長至125年12月30日，並出
    示其留存之系爭契約上手寫加註「109年再續到125年（王俊
    凱）」之文字，且蓋有指印及原告印章，而王俊凱係原告之
    子，其未經原告同意，私下與被告協議註記於系爭契約，原
    告自不受該文字之拘束，被告係無權占有系爭土地。又原告
    已於107年1月19日與訴外人張明雄簽訂承包果實契約，由張
    明雄取得自109年12月30日起至115年12月31日止之果實採收
    權，每年應支付12萬元租金及水果，因被告給付遲延返還系
    爭土地，致原告受有上開所失利益。爰依民法第455條、第7
    67條第1項前段、第179條規定提起本件訴訟等語。並聲明：
    ㈠被告應將系爭土地返還原告。㈡被告應自109年12月31日起
    至返還前項土地之日止，按月給付原告1萬元。
二、被告則以：兩造自88年起簽訂租約，原訂於97年間租期屆滿
    ，惟兩造提前自95年續約至103年10月1日，且自97年起之租
    金均由原告委任其子王俊凱前來收取，嗣經兩造簽字確認王
    俊凱預支97至99年租金之事實，又原訂103年10月1日屆至之
    租約，原告續委由王俊凱前來預支100年至107年之各年租金
    ，並由王俊凱續約至107年，嗣兩造簽訂系爭契約自100年12
    月30日續約至109年12月30日止，原告顯已承認授權王俊凱
    預收租金、並延展租約至107年，又系爭契約原訂109年租期
    屆滿，亦由王俊凱前來預支107年至112年間之各年租金，並
    續約至125年12月30日。系爭契約均係原告授權其子王俊凱
    收取租金、延展租期，原告本人亦曾預支租金，此由原告從
    未主張未收受租金等情即明，則原告主張遭其子偽造租約、
    無權代理，自不足採；縱原告無授權，亦有表見代理及誠信
    原則之適用。且系爭契約既已依第3條約定以雙方驗印為依
    據，並由原告代理人王俊凱親自簽名、署押後蓋用印章，則
    原告所稱王俊凱未經其同意乙事，應由王俊凱負相關責任。
    另系爭土地為原告所有，系爭契約並無原住民保留地開發管
    理辦法第15條、第16條不得出租之適用。又被告否認原告與
    張明雄間存在租賃關係，亦否認張明雄基於該租賃關係交付
    10萬元或20萬元予原告等語置辯。並聲明：原告之訴駁回。
三、兩造不爭執事項（見本院卷第80至81頁）：
　㈠系爭土地為原告所有。
  ㈡原告將系爭土地出租予被告使用收益，被告應支付原告承包
    價款及於期滿將土地返還原告，兩造並簽立系爭契約，承包
    期間自100年12月30日起至109年12月30日止。
  ㈢原告於110年2月8日以和平郵局第1號存證信函通知被告返還
    土地，惟被告於同年月17日以臺北北門郵局第000445號存證
    信函向原告表示租期已延長至125年12月30日。
  ㈣被告留存之系爭契約上有手寫加註「109年再續到125年（王
    俊凱）」等文字，並蓋有指印及王清志印文，而王俊凱係原
    告之子。
四、得心證之理由：
  ㈠原告主張被告無權占有系爭土地，有無理由？
　⒈按所有人對於無權占有或侵奪其所有物者，得請求返還之，
    民法第767條第1項前段定有明文。次按當事人主張有利於己
    之事實者，就其事實有舉證之責任，為民事訴訟法第277條
    前段所明定。原告以無權占有為原因，提起請求返還所有物
    之訴，被告就物屬原告所有而為被告占有之事實不爭執，而
    僅以被告非無權占有為抗辯者，被告應就其占有權源之存在
    負舉證責任（最高法院98年度台上字第863號、91年度台上
    字第2578號判決要旨參照）。原告主張兩造間之系爭契約業
    於109年12月30日期滿，被告已無權占有系爭土地，應依民
    法第455條、第767條第1項前段規定，將系爭土地返還予原
    告等語，被告對於其占用之系爭土地為原告所有並不爭執，
    僅抗辯其有權占有系爭土地，參諸前揭說明，應由被告負舉
    證之責。
　⒉就被告抗辯原告歷來均授權其子王俊凱收取租金、延展租期
    部分，被告固提出兩造間承包期間為88年10月1日起至97年1
    0月1日、95年10月1日起至103年10月1日之承包果實契約書
    ，及承包期間為100年12月30日起至109年12月30日之系爭契
    約為證（見本院卷第27至28頁、第263、265頁）。其中95年
    之契約中載有「續約至107年（王俊凱）」並按捺指印，系
    爭契約中亦有「109年再續到125年（王俊凱）」等文字及蓋
    用原告印文，證人王俊凱於本院具結證稱：王俊凱是伊簽的
    ，王清志印章不是伊蓋的，伊當時是去借錢，原告沒有授權
    伊向被告收取租金，也沒有授權伊處理續約事情等語（見本
    院卷第241至242頁），則由上開文字及證人王俊凱之證述，
    難認原告確有授權其子王俊凱收取租金及處理續約事宜，被
    告據此抗辯原告均授權由王俊凱處理履約及續約事宜，尚難
    採認。
　⒊惟按由自己之行為表示以代理權授與他人，或知他人表示為
    其代理人而不為反對之表示者，對於第三人應負授權人之責
    任。但第三人明知其無代理權或可得而知者，不在此限，民
    法第169條定有明文。所謂由自己之行為表示以代理授與他
    人，係指本人有具體可徵之積極行為，足以表見其將代理權
    授與他人之事實。所謂知他人表示為其代理人而不為反對之
    表示者，係指知他人表示為其代理人而與相對人為法律行為
    時，原即應為反對之表示，使其代理行為無從成立，以保護
    善意之第三人，竟因其不為反對之意思表示，致第三人誤認
    代理人確有代理權而與之成立法律行為，自應負授權人之責
    任者而言。
　⒋查兩造間就系爭土地之承包果實契約自88年10月1日訂立後，
    原訂承包期間至97年10月1日，嗣兩造於95年10月1日續約至
    103年10月1日，其中95、96年之租金由原告領取簽收，97年
    至99年之租金則由王俊凱領取簽收，99年之租金並記載預支
    等語，此有兩造於95年契約背面之註記可佐（見本院卷第26
    6頁），又95年契約中間手寫「續約至107年（王俊凱）」，
    並有「100年已預支3萬元整」、「100年租金已付清」、「1
    01年借支1萬元整（10月1日）付清（王俊凱）」、「102年
    借支4萬元整（王俊凱）」、「102年借支1萬元整（王俊凱
    ）」、「102年已付清」、「103年借1萬元整」、「103年借
    支5,000元」、「103年借支3萬元整，共103年45,000元（王
    俊凱）」、「104年借支1萬5,000元王俊凱」、「105年租金
    已付清（王俊凱）」、「106年已付清」、「107年租金已付
    清共6萬元（王俊凱）」、「108年租金借支4萬元共6萬元已
    付清」等語（見本院卷第269頁），其後兩造簽訂承包期間
    為100年12月30日起至109年12月30日之系爭契約，並於契約
    空白處記載「王俊凱向陳朝煌借110年果園租金」、「共5萬
    元整」、「111年租金共借3萬元整」、「111年租金6萬元已
    付清」、「112年租金已借6萬元王俊凱」等語（見本院卷第
    267頁），且於系爭契約中記載「109年再續到125年（王俊
    凱）」。證人王俊凱證稱：伊純粹向被告借錢，簽名是伊簽
    的，文字應該是伊寫的，租金幾年到幾年伊不清楚等語（見
    本院卷第244至245頁）。本院審酌王俊凱長期以來向被告收
    取租金或借支租金，而原告知悉後，未為反對之表示，並陸
    續與被告訂立95年之契約及系爭契約，且不曾向被告催討租
    金或承包價款，足堪認原告於王俊凱以其名義收取歷年租金
    並續約時，應已有使人信有授與代理權之外觀行為，且知王
    俊凱表示為其代理人而不為反對之表示，原告自應負表見代
    理之授權人責任，被告抗辯系爭契約已續約至125年，洵屬
    有據。
　㈡原告請求被告返還系爭土地，並給付自109年12月31日起不能
    出租他人之所失利益，有無理由？
　　被告就系爭土地既非無權占有，已如前述，則原告依民法第
    455條、第767條第1項前段規定，請求被告返還系爭土地，
    及依同法第179條規定，請求被告自109年12月31日起至返還
    系爭土地之日止，按月給付原告不能出租予張明雄之所失利
    益1萬元，均屬無據，不應准許。
五、綜上所述，系爭契約既仍存在於兩造之間，則被告占有系爭
    土地，即非無占有之合法權源。從而，原告依民法第455條
    、第767條第1項前段請求被告將系爭土地返還予原告，並依
    給付遲延及民法第179條規定請求被告應自109年12月31日起
    至返還系爭土地之日止，按月給付原告1萬元，為無理由，
    應予駁回。
六、本件事證已臻明確，兩造其餘攻擊防禦方法及證據，核與判
    決之結果不生影響，爰不一一論列，併此敘明。
七、訴訟費用負擔之依據：民事訴訟法第78條。 　　
中　　華　　民　　國　　111 　年　　8 　　月　　30　　日
                  民事第一庭    法  官  廖欣儀
正本係照原本作成。
如對本判決上訴，須於判決送達後20日內向本院提出上訴狀。如
委任律師提起上訴者，應一併繳納上訴審裁判費。
中　　華　　民　　國　　111 　年　　8 　　月　　30　　日
                                書記官  李俊毅